臺灣高等法院刑事裁定
                                    110年度毒抗字第102號
抗  告  人
即  被  告  張柏毅


&ZZZZ; &ZZZZ; &ZZZZ; &ZZZZ; &ZZZZ; &ZZZZ; &ZZZZ; &ZZZZ; 
                    &ZZZZ; &ZZZZ; 0○○○○○○○○○○○○臺北分監
                    執行中）
上列抗告人因違反毒品危害防制條例案件，不服臺灣新北地方法
院於中華民國109年12月23日所為109年度毒聲字第1436號裁定（
聲請案號：臺灣新北地方檢察署109年度毒偵字第4133號、109年
度聲觀字第1328號），提起抗告，本院裁定如下：
    主  文
抗告駁回。
    理  由
一、原裁定意旨略以：被告張柏毅基於施用第二級毒品之犯意，
    於民國109年4月6日下午5、6時許，在新北市○○區○○路00號
    美麗殿商旅807號房，施用第二級毒品甲基安非他命1次，且
    本案施用毒品，距其前次觀察、勒戒或強制戒治執行完畢已
    逾3年，依修正後毒品危害防制條例第20條第3項規定及最高
    法院109年度台上大字第3826號裁定意旨，檢察官聲請觀察
    、勒戒，核無不合，應予准許，爰裁定被告應送勒戒處所觀
    察、勒戒，其期間不得逾2月等語。
二、抗告意旨略以：修正後毒品危害防制條例於109年7月15日生
    效施行後，對於施用毒品者，著重於治療生理及心理病態，
    非屬一般罪犯，應以戒癮治療為主、觀察勒戒為輔等語。
三、按被告行為後，修正後毒品危害防制條例於109年7月15日生
    效施行，將施用毒品之再犯期間由「5年」改為「3年」，並
    就修正施行後仍於偵查中之案件，規定由檢察官逕依修正後
    規定處理，此觀同條例第20條第3項、第23條第2項、第35條
    之1第1款規定明確。又本次修正之毒品危害防制條例第20條
    第3項及第23條第2項，雖僅將原條文之再犯期間由「5年」
    改為「3年」，惟鑑於將施用毒品者監禁於監獄內，僅能短
    期間防止其接觸毒品，因慣用毒品產生之「心癮」根本無法
    根除，並慮及毒品條例施行多年累積之戒毒經驗及實效，暨
    逐步擴充之醫療、戒癮機構、專業人力、社區支援系統等資
    源，尤以同條例第24條修正，擴大檢察官對施用毒品者附條
    件緩起訴處分之範圍，使其能視個案具體情形給予適當多元
    社區處遇。本次修正後對於施用毒品者之思維，自應與時俱
    進，擺脫以往側重於「犯人」身分之處罰，著重其為「病患
    」之特質，並以「治療」疾病為出發點，重新評價前揭所謂
    「3年後再犯」之意義。而毒品戒除不易，須經長期且持續
    之治療，施用毒品者既被視為「病患性犯人」，最佳處遇方
    式即為治療。對於施用毒品者之治療方式，有機構外之處遇
    （如自行赴醫院戒癮、附命完成戒癮治療緩起訴處分等），
    或機構內之觀察、勒戒或強制戒治；至對施用毒品者科以刑
    罰，無非在運用刑罰之一般預防功能以嚇阻毒品之施用。監
    獄為執行場所而非戒癮專責機構，針對施用毒品者及其再犯
    之特性，法務部於106年12月5日頒訂之「科學實證之毒品犯
    處遇模式計畫」，目的即是積極引進地區醫療體系之協助，
    提供毒癮戒治，落實社區追蹤輔導及治療之銜接，俾修復創
    傷、預防再犯。惟刑罰因涉及人身自由之基本權，故於施用
    毒品初犯時皆以傳統之機構外或機構內處遇方式治療，如再
    施用毒品時，始科以刑事責任。而當刑罰處遇仍不能有效幫
    助施用毒品者改善惡習時，即表示無法以此方式發揮治療效
    果，若繼續施以刑罰只具懲罰功能，不僅無法戒除毒癮，更
    漸趨與社區隔離，有礙其復歸社會。基於憲法應保障人民之
    生存權，及根據每個國民生存照顧需要提供基本給付之理念
    ，為協助施用毒品者戒除毒癮復歸社會，對於經監獄監禁處
    遇後仍再犯之施用毒品者，更應恢復以機構內、外之治療協
    助其戒除毒癮。此即本次修正毒品危害防制條例第20條第3
    項關於施用毒品者所謂「3年後再犯」係何所指之立法真諦
    。除檢察官優先適用第24條命附條件緩起訴處分處遇（不論
    幾犯，亦無年限）外，對於施用毒品初犯者，應適用第20條
    第1項、第2項為機構內之觀察、勒戒或強制戒治；若於上開
    機構內處遇執行完畢釋放後，於「3年內再犯」者，依第23
    條第2項規定，應依法追訴；倘於「3年後再犯」自應再回歸
    到傳統醫療體系機構內重為觀察、勒戒或強制戒治之治療。
    是對於戒除毒癮不易者，唯有以機構內、外處遇及刑事制裁
    等方式交替運用，以期能控制或改善其至完全戒除毒癮。故
    本次修正後所謂「3年後（內）再犯」，自應跳脫以往窠臼
    ，以「3年」為期，建立「定期治療」之模式。其規定中所
    謂「3年後再犯」，只要本次再犯（不論修正施行前、後）
    距最近一次觀察、勒戒或強制戒治執行完畢釋放已逾3年者
    ，即該當之，不因其間有無犯施用毒品之罪經起訴、判刑或
    執行而受影響（最高法院大法庭109年度台上大字第3826號
    裁定參照）。
四、經查：
　㈠被告於上開時、地施用第二級毒品甲基安非他命之事實，業
    據其於偵查中坦承不諱（毒偵4133卷第19頁反面），並有尿
    液勘察採證同意書、新北市政府警察局受採集尿液檢體人姓
    名及檢體編號對照表、台灣檢驗科技股份有限公司109年4月
    20日濫用藥物檢驗報告可稽（毒偵4133卷第8至10頁），足
    堪認定。而被告前因施用毒品，經送觀察、勒戒後，認無繼
    續施用毒品之傾向，於106年1月19日執行完畢釋放，並由臺
    灣新北地方檢察署檢察官以105年度毒偵字第6385號為不起
    訴處分確定；此後被告雖有施用毒品案件，經法院判處罪刑
    確定紀錄，惟無再受觀察、勒戒或強制戒治之情形，有本院
    被告前案紀錄表可稽。是本案被告施用毒品之時間，距其最
    近一次觀察、勒戒或強制戒治執行完畢釋放已逾3年，屬現
    行毒品危害防制條例第20條第3項所定「3年後再犯」，不因
    被告曾犯施用毒品罪，經起訴、判刑而受影響。則檢察官於
    被告到庭接受偵查後，考量全案情節，依現行規定提起本件
    聲請，原審因而裁定令被告入勒戒處所觀察勒戒，核屬有據
    ，並無違誤。
　㈡被告雖執前詞，提起本件抗告。惟按現行毒品危害防制條例
    對於「初犯」及「3年後再犯」之處遇，係採「觀察、勒戒
    」與「附命完成戒癮治療之緩起訴處分」併行之雙軌模式（
    同條例第24條雖有修正，但目前尚未生效施行）。觀察、勒
    戒程序，係導入療程觀念，對被告將來之危險所為預防、矯
    治措施，目的在戒除被告施用毒品之身癮及心癮，以達教化
    與治療之目的，屬強制規定，除檢察官審酌個案情形，依現
    行毒品危害防制條例第24條第1項為附命完成戒癮治療之緩
    起訴處分，可排除適用觀察、勒戒之程序外，凡經檢察官聲
    請法院裁定將被告送勒戒處所觀察、勒戒，法院僅就其聲請
    是否適法或顯然不當而為裁定，以查其是否仍有施用毒品傾
    向，並據以斷定幫助受處分人澈底戒毒之方法，法院尚無自
    由斟酌以其他方式替代或得以其他原因免予執行之權，是法
    院原則上應尊重檢察官職權之行使，僅為有限之低密度審查
    ，除檢察官之判斷有違背法令、事實認定有誤或其裁量有重
    大明顯瑕疵外，尚不得任意指為違法。本案被告前因販賣及
    施用第二級毒品，經法院判處罪刑確定，詎仍不思戒除毒癮
    ，再犯本案施用第二級毒品罪，可見對於毒品已有相當之依
    賴程度，嗣被告已於109年4月8日入監接續執行上開罪刑（
    指揮書執畢日期111年6月6日）等情，有本院被告前案紀錄
    表可憑。則檢察官於被告到庭接受偵查後，綜合考量個案之
    具體情形，認本案不適於機構外之處遇，未選擇為附命完成
    戒癮治療之緩起訴處分，而依法聲請法院裁定將被告送觀察
    、勒戒，難認有何違背法令、事實認定有誤或其裁量有重大
    明顯瑕疵等情事，依上開說明，法院自應尊重檢察官職權之
    行使。雖被告供稱本案施用毒品後，已曾於109年4月6日為
    新北市政府警察局板橋分局查獲，嗣再於翌(7)日接受新莊
    分局採尿，而有同一案件連續採尿2次之情形等語（毒偵413
    3卷第19頁反面）。姑不論所述是否屬實，上開板橋分局查
    獲之案件，經移送臺灣新北地方檢察署檢察官聲請以簡易判
    決處刑，臺灣新北地方法院以109年度易字第884號判決公訴
    不受理確定後，嗣再由檢察官聲請觀察、勒戒，於110年1月
    25日始繫屬法院等情，有上揭聲請簡易判決處刑書、刑事判
    決書（毒偵4133卷第20至23頁）及本院被告前案紀錄表可參
    。而本案檢察官聲請觀察、勒戒，係於109年12月22日即繫
    屬於原審法院，此觀原審收狀章戳所示日期甚明（原審卷第
    5頁），其繫屬在先，所為聲請自屬合法。原審依據檢察官
    合法之聲請，而為適法之裁定，並無違誤。抗告意旨未具體
    指摘本案檢察官究有何裁量怠惰、裁量濫用等情事，徒謂本
    案應以戒癮治療為主、觀察勒戒為輔云云，無從撼動原裁定
    之適法妥當性。此外，被告未提出其他理由，以指摘原裁定
    有何違法或不當，僅憑前詞，提起本件抗告，為無理由，應
    予駁回。
據上論斷，應依刑事訴訟法第412條，裁定如主文。
中　　華　　民　　國　　110 　年　　1 　　月　　29　　日
              　　刑事第六庭    審判長法　官  劉方慈
                                      法　官  許曉微
                                      法　官  朱嘉川
以上正本證明與原本無異。
不得再抗告。
                                      書記官  尤朝松 
中　　華　　民　　國　　110 　年　　2 　　月　　2 　　日